臺灣臺中地方法院刑事判決　　　　　　　　　　　　　九十一年度易字第九三號
　　公　訴　人　臺灣臺中地方法院檢察署檢察官
　　被　　　告　甲○○
　　選任辯護人　林根煌
　　被　　　告　丙○○
　　選任辯護人　何立斌
　　　　　　　　蔡得謙
右列被告等因傷害案件，經檢察官提起公訴（九十一年度偵字第八Ｏ九號），本院判
決如左：
    主  文
甲○○傷害人之身體，處有期徒刑肆月，如易科罰金，以佰元折算壹日。
丙○○無罪。
    事  實
一、甲○○係國立臺灣體育學院研究所學生暨武術教練，丙○○係中國醫藥學院醫學
    系七年級學生暨空手道教練。民國九十年十月二十五日晚上七時十分許，甲○○
    與陳昱潔、簡佑安、李建霖等數名中國醫藥學院散打社社員，在臺中市○○路中
    國醫藥學院互助大樓地下二樓道場內練習武術，適丙○○與女友乙○○前往該處
    準備練習空手道，甲○○及散打社社員與丙○○及乙○○就道場使用時間分配問
    題發生爭執。乙○○先動手掌摑甲○○臉頰（未成傷），甲○○見狀亦回摑乙○○臉頰（未成傷），丙○○見乙○○遭毆打，乃以手刀攻擊甲○○頸部一下（未
    成傷）。甲○○於遭受攻擊後，竟基於普通傷害犯意，以拳頭毆打丙○○頭部及
    左眼，致丙○○受有頭部外傷、左眼創傷性眼窩骨折、創傷性視神經病變、創傷
    性虹膜炎併眼瞼撕裂傷等傷害。
二、案經丙○○訴由臺中市警察局第二分局報告臺灣臺中地方法院檢察署檢察官偵查
    起訴。
    理  由
壹、被告甲○○有罪部分：
一、訊據被告甲○○固坦承徒手毆打告訴人（兼被告）丙○○一拳，打中其眼睛部位
    ，然矢口否認有何普通傷害犯行，辯稱：案發當日晚上七時許，伊與中國醫藥學
    院散打社社員數名，在臺中市○○路中國醫藥學院互助大樓地下二樓道場內練習
    武術，適告訴人丙○○及其女友乙○○前往該處，雙方因場地使用時間分配問題
    發生爭執，乙○○並大聲說：「丙○○是中華民國最年輕的空手道國家級教練，
    你們怎麼不尊敬他」。斯時，散打社社長陳昱潔與學員亦前來與告訴人丙○○及
    乙○○溝通，告訴人丙○○及乙○○不聽陳昱潔之解釋，不僅說話愈來愈大聲且
    距離愈來愈靠近，伊深恐陳昱潔遭受攻擊，乃趨前將雙方隔開，並拍告訴人丙○○的肩膀說：「請你不要激動！」。但告訴人丙○○將伊的手撥開時，不小心將
    自己的眼鏡弄掉，陳昱潔即將該眼鏡拾起交給告訴人丙○○，伊與陳昱潔為避免
    糾紛，乃將沙包卸下來，此時乙○○在伊背後喊著：「你知不知道什麼是安全距
    離？」，並出手掌摑伊臉頰，伊亦回摑乙○○臉頰。告訴人丙○○乘伊未及注意
    之際，以空手道右手刀往伊左後頸部砍了一下，伊為防衛自己始對告訴人丙○○
    出手反擊，應屬正當防衛之行為。縱告訴人丙○○受傷情況較為嚴重，亦僅屬是
    否防衛過當之問題等語。惟查，右揭事實，業據告訴人丙○○指訴綦詳，核與證
    人乙○○、陳昱潔、簡佑安、李建霖均證稱被告甲○○確有毆打告訴人丙○○等
    情相符。而告訴人丙○○確受有頭部外傷、左眼創傷性眼窩骨折、創傷性視神經
    病變、創傷性虹膜炎併眼瞼撕裂傷等傷害，則有財團法人私立中國醫藥學院附設
    醫院診斷證明書三紙、長庚紀念醫院診斷證明書一紙及告訴人丙○○受傷照片四
    幀在卷可證，自堪信為真實。被告甲○○雖辯稱其係為防衛自己始對告訴人丙○○出手反擊，應屬正當防衛之行為等語。惟按正當防衛必須對於現在不法之侵害
    始得為之，侵害業已過去，即無正當防衛可言。至彼此互毆，又必以一方初無傷
    人之行為，因排除對方不法之侵害而加以還擊，始得以正當防衛論。故侵害已過
    去後之報復行為，與無從分別何方為不法侵害之互毆行為，均不得主張防衛權（
    最高法院三十年上字第一Ｏ四Ｏ號判例參照）。經查，證人簡佑安於偵查中證稱
    ：「丙○○見乙○○被打，就以手刀打甲○○，甲○○被打後，也有回一拳。」
    等語；證人陳昱潔於偵查中證稱：「丙○○自後方偷襲甲○○，是以手刀打甲○○，甲○○則以手回丙○○，打到他臉部，我看到時，只有雙方各打一拳。」等
    語；證人李建霖於偵查中證稱：「此時空手道教練（指丙○○）就自我教練後面
    ，以手刀打我教練頸部，我教練隨即反擊，打到該教練臉部。」等語。足見，被
    告甲○○係在告訴人丙○○以手刀攻擊其頸部之行為結束後，始出手回擊告訴人
    丙○○。斯時，告訴人丙○○之攻擊行為既已結束，且無續行攻擊之行為，自非
    處於所謂「現在不法之侵害」之狀態，是被告甲○○回擊告訴人之行為，揆諸前
    開判例，即無正當防衛可言，當無從阻卻其違法性。綜上所述，本案事證明確，
    被告甲○○之普通傷害犯行，洵堪認定。
二、核被告甲○○所為，係犯刑法第二百七十七條第一項之普通傷害罪。爰審酌被告
    甲○○並無刑事前案紀錄，有臺灣高等法院被告全國前案紀錄表暨臺灣臺中地方
    法院檢察署刑案資料查註紀錄表附卷可稽，堪認其品行尚佳，並斟酌被告甲○○
    為國立臺灣體育學院研究所學生暨武術教練，智識程度頗高，卻僅因場地使用分
    配問題發生爭議，即動手毆打告訴人丙○○成傷，動機並非良善，手段亦難認平
    和，告訴人丙○○所受傷害非輕，及被告甲○○犯後猶飾詞狡辯，難認已有悔意
    等一切情狀，量處如主文所示之刑，並諭知易科罰金之折算標準，以示懲儆。
貳、被告丙○○無罪部分：
一、公訴意旨略以：告訴人（兼被告）甲○○於九十年十月二十五日晚上七時許，在
    臺中市○○路中國醫藥學院互助大樓地下二樓，與被告丙○○及其女友乙○○就
    場地使用時間分配問題發生爭執，乙○○先動手掌摑告訴人甲○○臉頰（未成傷
    ），告訴人甲○○見狀亦回摑乙○○臉頰（未成傷），被告丙○○見乙○○遭毆
    打，竟基於傷害犯意，以手刀攻擊告訴人甲○○頸部一下，致告訴人甲○○受有
    頸部挫傷之傷害，因認被告丙○○涉有刑法第二百七十七條第一項之普通傷害罪
    嫌。
二、公訴意旨認被告丙○○涉有刑法第二百七十七條第一項之普通傷害罪嫌，係以告
    訴人甲○○指訴之詞，核與在場證人簡佑安、陳昱潔證述情節相符，並有中山醫
    學大學附設醫院中港分院診斷證明書附卷可稽。徵諸證人簡佑安、陳昱潔亦同時
    證稱：告訴人甲○○被（丙○○）打後，有回一拳打向被告丙○○等語，顯見證
    人簡佑安、陳昱潔雖與告訴人甲○○同屬散打社，然渠等所為證言非盡屬迴護告
    訴人甲○○之詞，應堪採信。是被告丙○○確曾出手毆打告訴人甲○○之事實應
    堪認定，為其論據。訊據被告丙○○堅詞否認有為右揭普通傷害犯行，辯稱：伊
    為空手道三段武術教練且為醫學系公費生，自無可能甘為小小衝突憤而率先出手
    攻擊。又空手道係以正拳為主要之攻防招式，並不重視所謂手刀攻擊，如伊有意
    攻擊告訴人甲○○，以拳擊即可重創對方，何須棄長用短，以手刀傷人。且告訴
    人甲○○身高超過一百八十公分，伊身高僅有一百六十八公分，苟伊欲攻擊告訴
    人甲○○頸部，必須在非常短的距離內，卯足全力向上躍起，始有機會攻擊其頸
    部，是告訴人甲○○所述，應係誣陷之詞。告訴人甲○○提出之中山醫學大學附
    設醫院中港分院診斷證明書，內載「頸部挫傷，右手撕裂傷」，然告訴人甲○○
    右手撕裂傷係其揮拳攻擊伊眼部時，為伊所配戴之眼鏡割傷所致，且告訴人甲○○於案發後即至財團法人私立中國醫藥學院附設醫院診治，其診斷報告並無顯示
    告訴人甲○○受有頸部挫傷，何以中山醫學大學附設醫院中港分院診斷證明書卻
    載有「頸部挫傷」之紀錄。且告訴人甲○○既稱財團法人私立中國醫藥學院附設
    醫院醫護人員態度不好，才會去其他醫院看診，何以拖到隔日凌晨才前往中山醫
    學大學附設醫院中港分院就醫，又何以日後仍回財團法人私立中國醫藥學院附設
    醫院複診？足見，告訴人甲○○頸部挫傷與伊無關，伊並無以手刀攻擊告訴人甲○○之行為等語。
三、按犯罪事實應依證據認定之，無證據不得推定其犯罪事實；不能證明被告犯罪者
    ，應諭知無罪之判決。刑事訴訟法第一百五十四條、第三百零一條第一項分別定
  有明文。次按認定不利於被告之事實，須依積極證據，苟積極證據不足為不利於
    被告事實之認定時，即應為有利於被告之認定，更不必有何有利之證據；事實之
    認定，應憑證據，如未能發現相當證據，或證據不足以證明，自不能以推測或擬
    制之方法，以為裁判基礎（最高法院三十年度上字第八一六號、四十年度臺上字
    第八六號判例參照）。經查，被告丙○○確曾以手刀攻擊告訴人甲○○之事實，
    業據告訴人甲○○指訴明確，核與證人簡佑安、陳昱潔及李建霖證述情節相符，
    已如前述，固堪認定為事實。然刑法第二百七十七條第一項之普通傷害罪，係以
    被害人之身體或健康，業已受到傷害為構成要件，且同條並未就傷害未遂階段設
    有處罰規定。是縱有加害行為，然被害人並未成傷者，即不該當刑法第二百七十
    七條第一項普通傷害罪之構成要件。告訴人甲○○固提出中山醫學大學附設醫院
    中港分院診斷證明書及急診室照片，證明其確受有頸部挫傷之傷害。然告訴人甲○○係於案發隔日凌晨始至中山醫學大學附設醫院中港分院就診，距離案發當時
    已有相當之時間間隔，而其於案發當日晚上七時四十九分，曾至財團法人中國醫
    藥學院附設醫院就診，主訴被打之後右手受傷並有耳鳴現象，經該院丁○○醫師
    診察後，發現其右手背小指側撕裂傷乙處，長約一．五公分，其餘則無特殊發現
    ，有該院九十一年七月四日院歷字第九一Ｏ七一九七Ｏ號函附之急診病歷在卷可
    稽，並經證人丁○○於本院審理時結證明確。顯見告訴人甲○○遭被告丙○○以
    手刀攻擊後，並無頸部受傷之情形。至於告訴人甲○○右手背小指側撕裂傷，應
    係其出手回擊被告丙○○時所造成，非被告丙○○加害行為所致。雖證人陳昭勳
    於本院審理時證稱告訴人甲○○有向丁○○醫師說明頸部受到攻擊，其覺得當時
    告訴人甲○○的脖子有一點紅腫等語，然告訴人甲○○有無受傷，既經專業醫師
    即證人丁○○診察後認定並無頸部挫傷之情況，而證人陳昭勳亦證稱丁○○醫師
    於診察過程中，並無對告訴人有任何不禮貌之行為，則證人丁○○前開醫療專業
    之診察結果，自難認定有何偏頗之處，當以證人丁○○之證詞及財團法人私立中
    國醫藥學院附設醫院之急診病歷，堪予採信。至於證人陳昭勳所述告訴人甲○○
    脖子有一點紅腫，僅屬證人陳昭勳主觀臆測之認定，告訴人實際有無受有頸部挫
    傷，當以實際診察告訴人傷勢之醫師專業判斷，為可採信。告訴人甲○○提出之
    中山醫學大學附設醫院中港分院診斷證明書及急診室照片，固堪認定其於該院就
    醫時確有頸部挫傷之情形，然既與告訴人甲○○前於財團法人私立中國醫藥學院
    附設醫院之急診病歷有異，而後者距離案發時間較為接近，自以後者之急診病歷
    始為案發後真實狀況之呈現。告訴人甲○○受被告丙○○以手刀攻擊後，既無受
    有傷害之情形，自不該當刑法第二百七十七條第一項普通傷害罪之構成要件。此
    外，本院復查無其他積極證據足資證明被告丙○○有何公訴人所指之傷害行為，
    核屬不能證明被告丙○○犯罪，應諭知被告丙○○無罪之判決。
據上論斷，應依刑事訴訟法第二百九十九條第一項前段、第三百零一條第一項，刑法
第二百七十七條第一項、第四十一條第一項前段，罰金罰鍰提高標準條例第一條前段
、第二條，判決如主文。
中      華      民      國    九十一    年      九      月    二十五    日
                              臺灣臺中地方法院刑事第三庭
                                      法  官  陳  得  利
右正本證明與原本無異。
如不服本判決，應於送達後十日內向本院提出上訴狀（須附繕本），上訴於臺灣高等
法院臺中分院。
                  書記官
中      華      民      國    九十一    年      九      月    二十七    日
附錄本案論罪科刑法條全文：
刑法第二百七十七條第一項
傷害人之身體或健康者，處三年以下有期徒刑、拘役或一千元以下罰金。
